臺灣高等法院民事判決　　　　　　　　　　　　　　　九十三年度勞上字第二一號
　　上　訴　人　甲○○
　　被上訴人　　合作金庫銀行股份有限公司
　　法定代理人　陳沖
　　訴訟代理人　謝榮吉
　　　　　　　　徐德光
當事人間請求損害賠償事件，上訴人對於中華民國九十三年二月二十七日臺灣臺北地
方法院九十二年度勞訴字第一四四號第一審判決提起上訴，本院於九十三年十一月九
日言詞辯論終結，判決如下：
    主      文
上訴駁回。
第二審訴訟費用由上訴人負擔。
    事實及理由
一、本件被上訴人之法定代理人原為「梁成金」，嗣於本院審理中之民國（下同）九
    十三年七月十六日變更為「陳沖」，其並於同年八月九日具狀向本院為承受訴訟
    之聲明，此有卷附公司變更登記表、聲明承受訴訟狀、財政部九十三年六月二十
    三日台財人字第○九三○○三二一二一六號函等件為證（見本院卷九五至九九頁
    、一八六至一八七頁），核與民事訴訟法第一百七十五條及第一百七十六條規定
    相符，應予准許，合先陳明。
二、上訴人起訴主張：伊原任被上訴人所屬北屯支庫副理，惟被上訴人所屬之考核委
    員會（下稱考核會）於八十九年七月三日召開第十四次會議，竟以伊核轉廖陳秀
    琴、廖述洲二戶放款有欠妥善，及核轉李石營造有限公司（下稱李石公司）、陳
    冠慧、彭木井、楊欣次及卓淑娟等五戶放款發生延滯，核有疏失，應負核轉審查
    不周之責為由，核定伊應記過一次，並於同年月十五日將該懲處通知伊。伊旋即
    於同年八月二日，提起復審，惟考核會於同年九月十一日召開第十六次會議，決
    議仍維持原懲處，並於八十九年十月四日通知伊。惟被上訴人所為上開記過處分
    前，並未依工作規則第七十五條規定，給予伊申復機會，且亦未敘明伊違反授信
    規章及懲處條款，顯有違反法令及兩造勞動契約，又被上訴人考核會主席曾銘宗
    ，明知伊係因檢舉前北屯分行經理黃琦文（下稱黃琦文）而遭懲處，為免其行政
    管理責任，故意違法將伊記過，該記過懲處行為，顯不法侵害伊名譽，致伊當年
    度考績不得列甲等，績效獎金打折之損失，斷送晉升經理機會，調入待退休之單
    位，並被迫退休，爰依民法第二十八條、第一百八十四條、第一百八十八條、第
    一百九十五條、第二百七十三條規定，求為命被上訴人應賠償伊精神慰撫金新台
    幣（下同）五百萬元，並撤銷該記過處分之判決。原審為上訴人全部敗訴之判決
    ，經其聲明不服，並於本院聲明：（一）原判決廢棄。（二）被上訴人應給付伊
    精神慰撫金五百萬元。（三）被上訴人對伊所為記過處分應予撤銷。
三、被上訴人則以：伊所屬之考核會依工作規則第七十一條第八款規定，以上訴人督
    導不周而懲處上訴人，且已給予上訴人申復機會，並無不法侵害上訴人之行為等
    語，資為抗辯。並於本院聲明：駁回上訴。
四、查，上訴人原任被上訴人所屬北屯支庫副理，被上訴人所屬考核會於八十九年七
    月三日召開第十四次會議，以其核轉廖陳秀琴、廖述洲二戶放款有欠妥善，及核
    轉李石公司、陳冠慧、彭木井、楊欣次及卓淑娟等五戶放款發生延滯，核有疏失
    ，應負核轉審查不周之責為由，核定將其應記過一次，並於同年月十五日將該懲
    處通知上訴人。上訴人於同年八月二日對該懲處提起復審，考核委員會於同年九
    月十一日仍決議維持原懲處，並於八十九年十月四日通知上訴人等情，有卷附考
    核委員會八十九年七月三日第十四次會議紀錄、八十九年七月十五日（八九）合
    金總人字第一三九○二號函、報告書、八十九年九月十一日第十六次會議紀錄、
    八十九年十月四日（八九）合金總人字第一九七六五號函、申覆書等件為證（見
    原審卷七七至七八頁、九○至九三頁、九九至一○○頁），並為兩造所不爭執，
    堪信為真。
五、本件應審究者為被上訴人以上訴人違反工作規則為由，核定上訴人記過處分，是
    否有故意或過失不法侵害上訴人，致其受有名譽損害？茲分別論述如下：
（一）按因故意或過失，不法侵害他人之權利者，負損害賠償責任，民法第一百八十
      四條第一項前段定有明文。又，損害賠償之債，以有損害之發生及有責任原因
      之事實，並二者之間，有相當因果關係為成立要件。故原告所主張損害賠償之
      債，如不合於此項成立要件者，即難謂有損害賠償請求權存在（最高法院四十
      八年台上字第四八一號判例意旨參照）。
（二）又，近代因企業之規模日趨龐大，所僱用之勞工人數眾多，雇主為管理眾多的
      員工以便有效經營管理，實有必要將各種勞動條件予以整理、統一，雇主因而
      訂定規範勞工之勞動條件，即稱之為工作規則，勞動基準法第七十條即係規定
      工作規則之內容。觀諸我國勞基法第七十條規定：「雇主僱用勞工人數在三十
      人以上者，應依其事業性質，就左列事項訂定工作規則，報請主管機關核備並
      公開揭示之．．．六、考勤、請假、獎懲、離職及退休。」同法第七十一條規
      定：「工作規則，違反法令之強制或禁止或其他有關該事業適用之團體協約規
      定者，無效。」，可知雇主基於法律授權所訂定之工作規則，有拘束勞工與雇
      主雙方之效力，而不論勞工是否知悉工作規則之存在及其內容，或是否予以同
      意，除該工作規則違反法律強制規定或團體協商外，勞工均應遵守（參最高法
      院八十八年度台上字第一六九六判決意旨參照）。至於雇主違反勞基法第七十
      條工作規則應報請主管機關核備後公開揭示之規定，僅係雇主應受同法第七十
      九條第一款規定處罰之問題，苟該工作規則未違反強制或禁止規定，仍屬有效
      （參最高法院八十一年度台上字第二四九二判決要旨）。又依勞基法第七十條
      第六、七款規定既允許僱主在自訂工作規則中，訂定獎懲及解僱事項，基此，
      雇主即得基於雇主企業之領導權、組織權，在合理範圍得對於勞動者之行為加
      以考核、制裁，即雇主懲戒權之行使。
（三）經查：
  １、依據被上訴人所訂之銀行內部管理規定，台灣省合作金庫（即被上訴人改制前
      ）各級人員授信權責劃分辦法（下稱授信權責劃分辦法）第四條規定：「關於
      上級授信權責之授信，核轉之各級人員，仍應切實負責審核。」（見本院卷一
      三三頁）、台灣省合作金庫營業單位核貸授信管理辦法（即嗣後改編為「合作
      金庫銀行營業單位核貸授信管理辦法」，下稱核貸授信管理辦法）第十五條第
      一款規定：「授信案件如有左列情形，致授信發生延滯時，得視情節輕重議處
      ：一、違反授信規章仍予核貸者，由授信申請書上各級核章人員負其責任。．
      ．．」以觀，即被上訴人所屬負責授信權責之各級核轉人員，應切實審核授信
      案，若有因受引發生延滯時，則被上訴人得依據授信申請書上各級核章人員之
      權責，視情節輕重，依據工作規則予以懲處。
  ２、財政部因接獲民眾檢舉被上訴人前北屯支庫經理黃琦文利用職權貪污舞弊及籌
      訴人曾以專案檢查報告財政部，財政部對於被上訴人於專案報告中所指之該支
      庫人員，並未依規定積極催理逾期案件及有關核貸缺失之貸款案件，於八十九
      年六月十七日以台財融字第八九七三四九五○號函，命被上訴人對於該支庫人
      員涉有催理或核貸疏失之相關人員為適當之懲處，故被上訴人所屬之考核會乃
      於同年七月三日召開第十四次會議，以上訴人原任被上訴人所屬北屯支庫副理
      ，因核轉廖陳秀琴、廖述洲二戶放款有欠妥善，及核轉李石公司、陳冠慧、彭
      木井、楊欣次及卓淑娟等五戶放款發生延滯，核有疏失，應負核轉審查不周之
      責為由，依據工作規則第七十一條第八款規定，核定將其記過一次之懲處處分
      等情，有卷附財政部八十九年六月十七日台財融字第八九七三四九五○號函、
      考核會第十四次會議議案紀錄可憑（見原審卷七六至七七頁），且參酌上開專
      案調查報告內載：「．．．五、綜合檢討：綜上查核本次檢查有關本庫研究員
      黃琦文於任職北屯支庫經理期間內承作甲鋼鋼鐵（股）公司等授信案件，有下
      列缺失事項：(一)甲鋼鐵股份有限公司授信案件（指陳秀琴、廖述洲二戶放款）
      ：以同一擔保品為擔保另行核貸時，未以收回原欠為貸放條件，致款項匯出後
      再行匯入償還原欠，雖於當日還清原欠，惟仍核有欠妥善。(二)李石營造有限公
      司授信案件：1.八十四年一月二十五日貸放時未依規徵取82年度會計師融資簽
      證，且借款金額大於營運週轉金。2.會計師融資簽證所提之保留意見，未於徵
      信報告表予以揭露並說明其影響，徵信有欠詳實。3.該公司已有不良之徵兆，
      且營業額鉅減仍予以辦理展期。4.貸放後其資金主要有流入該公司股東或股東
      配偶之帳戶與借款用途「經常週轉金」不合。(三)陳冠慧授信案件：1.對借戶之
      營運計劃未詳予評估，且擔保品之完整性有待斟酌，又徵信報告表上個人收入
      情形未依規填載，並辦理核對工作。2.所徵取之擔保品係山坡地保育區林業用
      地，未依總庫訂頒之「富麗農村建設貸款要點」第十點規定徵取有關機關核發
      之許可證明。3.所徵取之擔保品坐落於非該支庫業務區域內，未依總庫80.5.1
       1.（80）合金總審字第09888號函規定：除急要授信案件，原則上應委託擔保
      品所在地之營業單位評估，且抵押權之設定日期在核准貸放之前有違常理。4.
      貸放後其資金有流入他人帳戶情事，與借款用途「投資支出」不合。(四)彭木井
      授信案件：1.未依本庫授信業務區域劃分之規定及本庫授信客戶統一歸戶管理
      要點之規定，專案報請總庫核准後辦理。2.貸放後次日（八十四年八月十二日
      ）分別由借款人彭木井匯款至台中五信南屯分社黃欣欣（黃經理綺文之次女）
      帳號=00000000000000帳戶1000千元及台中二信北屯分社帳號=00000000000000
      蔡正源帳戶內1000千元，資金流向與借款用途「經常週轉金」不符。(五)楊欣次
      授信案件：1.初貸時（八十四年七月二十九日）楊欣次已與竹山支庫及中興支
      庫授信往來，未依本庫授信客戶統一歸戶管理要點之規定報經總庫核准後辦理
      ，雖於八十五年七月二十五日改貸消費性貸款核有規避統一歸戶之嫌，且八十
      四年七月二十九日之授信申請暨批覆書內現欠明細表欄內均未填載。2.本案擔
      保品坐落於非該支庫業務區域內，未依本庫80.5.11.合金總審字第09 888號
      函規定：除急要授信案件外，原則上應委託擔保品所在地之營業單位評估。3.
      借款金額18330千元與83年度報稅所得額934千元不相稱，未依規確實查明還款
      來源，並於申請書或附箋上詳實評估記載。(六)卓淑娟授信案件：1.借款金額25
      952千元與報稅所得額1027 千元不相稱，未依規確實查明其還款來源，並於申
      請書或附箋上詳實評估記載，且個人徵信表上個人收入情形未以報稅申報書內
      容為準並辦理核對工作。2.借款已有逾期紀錄，惟增貸時未說明其逾期原因及
      准予增貸之原因。」等情（見第十四會議紀錄附件，原審卷三○二至三○三頁
      、本院外放證物一八至一九頁），足見該北屯支庫於核轉廖陳秀琴、廖述洲二
      戶放款，及核轉李石公司、陳冠慧、彭木井、楊欣次及卓淑娟等五戶放款發生
      延滯時，確實有發生疏失之責至明。
  ３、準此可知，上訴人所屬之北屯支庫於核貸前開各授信案時，既有發生疏失，則
      被上訴人參酌前開北屯支庫核轉各該授信案件之授信申請書上，係由「承辦員
      初簽→襄理→副理（即上訴人）→經理（黃琦文）核定」，亦有各該授信申請
      暨批復書可參（見本院外放證物三○至五八頁），依據其內部所制訂之授信權
      責劃分辦法、核貸授信管理辦法規定，並依各該核轉人員之職務、權責及情節
      之輕重，分別依據工作規則第七十條、第七十一條規定，各予以記過二次（經
      理黃琦文）、記過一次（副理即上訴人）、與申誡一次（二等、三等襄理、辦
      理員等人）懲處（見原審卷七八頁），並無不當或逾越工作規則所規範之雇主
      懲戒權行使之範圍。
（四）上訴人雖主張：被上訴人於懲處前，未依工作規則第七十五條予伊申復之機會
      ，故該懲處為不當云云。按，被上訴人工作規則第七十五條第一項固規定：「
      本庫考核委員會審議員工懲處案件時，應有讓行為當事人申復或列席報告備詢
      之義務。」（見原審卷八三頁），惟該工作規則就該讓員工有「申復」之形式
      ，並未規定應以何形式為之，故本院認該工作規則第七十五條第一項所規範之
      目的，是在於令受懲處之員工有「申復」答辯之機會，避免由被上訴人單方之
      調查，即予以懲處員工之弊端。職是，若被上訴人就懲處案件之事由，已予受
      懲處之員工有申復答辯之機會（不論以口頭或書面之形式）時，即與該工作規
      則第七十五條第一項規定之意旨相符。經查，被上訴人於收受財政部前開八十
      九年六月十七日台財融字第八九七三四九五○號函時（即令被上訴人因就系爭
      授信案辦理催理或核貸疏失之相關人員應予懲處），即通知上訴人予以答辯，
      並經上訴人於八十九年六月二十八日就系爭懲處事由之各授信案提出報告書乙
      節，有卷附上訴人親書之報告書可稽（見原審卷九一至九三頁），且考核會第
      十四次會議紀錄，亦是參酌上訴人該報告書予以審議，此觀被上訴人所屬考核
      會第十四次會議紀錄第五項所示自明（見本院外放證物一頁、二一至二三頁）
      。足證，被上訴人業已依工作規則第七十五條第一項規定，給予上訴人申復答
      辯之機會甚明。上訴人雖另提出被上訴人所屬北屯支庫曾於八十九年六月三十
      日以合金北屯字第二六八七號函，請其提出申復書為據（見原審卷五四頁），
      然承前所述，被上訴人就系爭懲處之授信案件，早已令上訴人有充分答辯之申
      復（此觀上開報告書即明），而其是因考核會於同年七月三日即將召開，乃再
      給予上訴人補充答辯之機會，自不得執此即謂上訴人前開同年六月二十八日所
      為之報告書並非申復，此顯與工作規則第七十五條第一項規定主旨不符。是上
      訴人主張：被上訴人於懲處前，未依工作規則第七十五條予伊申復之機會，故
      該懲處為不當云云，要無可取。
（五）上訴人又主張：伊僅為該北屯支庫副理，系爭懲處授信案之最後核定權為經理
      黃琦文，伊自無庸負核轉之責，故系爭懲處為不當云云。但承前所述，依據授
      信權責辦法第四條、核貸授信管理辦法第十五條第一款規定，授信案件之各級
      核轉人員，本應實際審查，且於該授信申請書上核章之人員，均應各負其責，
      若謂授信案發生延滯或疏失時，皆是由最後核定權（即經理）之人負責，則授
      信申請書上何需依據各核轉人員之職務層層核轉、核章之需要？則被上訴人所
      制訂之內部管理規章即授信權責辦法、核貸授信管理辦法豈非形同具文？工作
      規則第七十條第九款、第七十一條第八款又何需規定員工若「督導不周，致屬
      員發生業務疏失」時，情節輕微者、嚴重者分別予以申誡、記過處分之理？足
      認上訴人身為該北屯支庫之副理（其職務及權限、薪資僅次於經理黃琦文一人
      ），對於所屬員工當應負督導之責至明。故上訴人主張：伊僅為該北屯支庫副
      理，系爭懲處授信案之最後核定權為經理黃琦文，伊自無庸負核轉之責，故系
      爭懲處為不當云云，顯無可取。
（六）上訴人另主張：「合作金庫授信受理申請、審核、貸放作業流程圖及說明書」
      ，為被上訴人於八十七年所制訂，而該懲處事由之各授信案，發生於八十四年
      間，伊自無庸負責云云，並提出該「合作金庫授信受理申請、審核、貸放作業
      流程圖及說明書」為證（見本院外放證物）。然查，該「合作金庫授信受理申
      請、審核、貸放作業流程圖及說明書」固為被上訴人於八十七年六月所彙編，
      但該授信權責辦法、核貸授信管理辦法，早經被上訴人分別於七十六年五月五
      日以合金總審字第○八六九八號函修訂（見本院卷一三三頁）、八十年五月七
      日合金總審字第○九四八九號函修訂（見原審卷八八頁）公告各員工所知悉
      且為有效之內部實施管理規章，上訴人既違反該授信權責辦法、核貸授信管理
      辦法，已如前述，則被上訴人考核會依各該辦法規定，審定上訴人督導不周，
      情節較重，予以記過一次之懲處處分，自屬有據。是上訴人主張：合作金庫授
      信受理申請、審核、貸放作業流程圖及說明書，為被上訴人於八十七年所制訂
      ，而該懲處事由之各授信案，發生於八十四年間，伊自無庸負責云云，亦無可
      取。
（七）上訴人再主張：伊曾向被上訴人及監察院檢舉前北屯分行經理黃琦文任內貪污
      舞弊，考核會主席曾銘宗，明知伊非真正處理業務疏失，為免行政管理責任，
      才故意不法將伊為記過一次之懲處，被上訴人應與曾銘宗負連帶賠償責任云云
      。經查，曾銘宗擔任考核會之主席，其職務係指揮該會議議程之進行，獎懲決
      定則由考核會之成員以合議制方式決議，並非考核委員會主席之意思表示即可
      對上訴人逕行為懲處之行為，況上訴人另案主張曾銘宗以此不法之記過行為侵
      害其權利，請求曾銘宗損害賠償事件，亦經最高法院判決上訴人敗訴確定在案
      ，有卷附本院九十二年度上字第一九三號民事判決足憑（見原審卷一○一至一
      ○九頁），並為上訴人所自陳（見本院卷二八八頁），益證，被上訴人所屬之
      考核會主席曾銘宗並無不法侵害上訴人之行為甚明。上訴人主張：伊曾向被上
      訴人及監察院檢舉前北屯分行經理黃琦文任內貪污舞弊，考核會主席曾銘宗，
      明知伊非真正處理業務疏失，為免行政管理責任，才故意不法將伊為記過一次
      之懲處，被上訴人應與曾銘宗負連帶賠償責任云云，自無足取。
（八）依上說明，被上訴人以上訴人身為該北屯支庫副理（職務、權限僅次於經理一
      人），就系爭懲處事由中之授信案件，督導不周，致屬員發生業務疏失，且情
      節較重為由，依據工作規則第七十一條第八款規定，予以記過一次處分，並無
      不當或逾越工作規則規範雇主之懲戒權行使範圍，即無何故意或過失不法行為
      ，侵害上訴人之名譽權。
六、從而，上訴人主張侵權行為法則，依據民法第一百九十五條第一項規定，請求被
    上訴人應給付其五百萬元之精神慰撫金，及將系爭記過一次之處分撤銷，均為無
    理由，不應准許。原審為上訴人敗訴之判決，於法並無不合。上訴意旨指摘原判
    決不當，求予廢棄改判，為無理由，應予駁回。
七、本件事證已臻明確，兩造其餘之攻擊或防禦方法，經本院審酌後，認均與本件之
    結論無涉，茲不再一一論述，併予敘明。
八、據上論結，本件上訴為無理由，依民事訴訟法第四百四十九條第一項、第七十八
    條，判決如主文。
中　　　華　　　民　　　國　　九十三　　年　　 十一 　　月　　　三十　　日
                                勞工法庭
                                    審判長法  官    許  文  章
                                          法  官    黃  莉  雲
                                          法  官    楊  絮  雲
正本係照原本作成。
如不服本判決，應於收受送達後二十日內向本院提出上訴書狀，其未表明上訴理由者
，應於提出上訴後二十日內向本院補提理由書狀（均須按他造當事人之人數附繕本）
上訴時應提出委任律師或具有律師資格之人之委任狀；委任有律師資格者，另應附具
律師資格證書及釋明委任人與受任人有民事訴訟法第四百六十六條之一第一項但書或
第二項（詳附註）所定關係之釋明文書影本。
中　　　華　　　民　　　國　　九十三　　年　　　十二　　月　　　一　　　日
　　　　　　　　　　　　　　　　　　　　　書記官    王  秀  雲
附註：
民事訴訟法第四百六十六條之一（第一項、第二項）：
對於第二審判決上訴，上訴人應委任律師為訴訟代理人。但上訴人或其他法定代理人
具有律師資格者，不在此限。
上訴人之配偶、三親等內之血親、二親等內之姻親，或上訴人為法人、中央或地方機
關時，其所屬專任人員具有律師資格並經法院認為適當者，亦得為第三審訴訟代理人
。
